臺灣高等法院民事判決
                                     108年度上字第1153號
上  訴  人  林陳和  
            林麗馨  
兼  上一人
訴訟代理人  林陳發  
被上訴人    林陳村  
訴訟代理人  陳昭龍律師
上列當事人間請求返還不當得利事件，上訴人對於中華民國108
年8月12日臺灣臺北地方法院107年度訴字第4363號第一審判決提
起上訴，本院於108年12月18日言詞辯論終結，判決如下：
    主  文
上訴駁回。
第二審訴訟費用由上訴人負擔。
    事實及理由
一、上訴人主張：如原審判決附表（下稱附表）一所示不動產（
    下合稱系爭房地）為兩造共有，應有部分所有權如附表「權
    利範圍」欄所示，詎被上訴人自民國102年7月30日起，未經
    伊等同意使用系爭房地全部，侵害伊等對系爭房地應有部分
    使用收益之權，參照系爭房地鄰近建物租金行情，每坪租金
    行情約為新臺幣（下同）2400元，被上訴人受有使用系爭房
    地之利益如附表二所示，合計190萬3982元等情。爰依民法
    第179條規定，求為命被上訴人給付190萬3982元之判決。原
    審為上訴人敗訴之判決，上訴人不服，提起上訴。上訴聲明
    ：㈠原判決廢棄；㈡被上訴人應給付上訴人190萬3982元；㈢願
    供擔保請准宣告假執行。
二、被上訴人則以：系爭房地為3層透天厝，為伊及上訴人林陳
    和、林陳發（下稱林陳和等2人）之父林定石（於94年12月1
    9日死亡）、母林褚寶蓮購買，原登記為伊及父、母所有，
    父母購買後即搬遷並居住於該屋3樓，嗣伊亦前往同住，其
    後伊因贈與並與林陳和等2人因繼承取得系爭房地所有權，
    再與林陳和等2人以和解分割共有物取得系爭房地之應有部
    分21分之19，林陳和、林陳發則各為21分之1，上訴人林麗
    馨（與林陳和等2人下合稱上訴人）為林陳發之配偶，嗣因
    夫妻贈與而取得系爭房地權利範圍42分之1（林陳發亦為42
    分之1），上訴人對系爭房地長期以來由父母與伊於3樓居住
    使用之情況，應知之甚詳。又伊就系爭房地之應有部分21分
    之19，已逾3分之2，自得就系爭房地為管理及使用收益，且
    伊僅使用該屋3樓及1樓大門供出入部分，1樓部分空間及2樓
    全部，則放置96年間拆除搬遷兩造家族房屋堆放之雜物，無
    收益行為，亦為上訴人知悉，且均未反對或加以干涉，況系
    爭房地之地價稅、房屋稅亦均由伊支付，足見兩造就系爭房
    屋之使用方式有默示分管契約存在，伊占有使用系爭房屋，
    非無法律上原因，自無不當得利可言，上訴人請求伊給付相
    當於租金之不當得利，實屬無據等語，資為抗辯。答辯聲明
    ：上訴駁回。
三、查，系爭房地為林定石、林褚寶蓮購買，原登記為林定石、
    林褚寶蓮、被上訴人所有，林定石、林褚寶蓮購買後即搬遷
    並居住於該屋3樓，嗣被上訴人亦前往同住，其後被上訴人
    因贈與並與林陳和等2人因繼承取得系爭房地所有權，再於1
    02年7月30日與林陳和等2人以和解分割共有物取得系爭房地
    之應有部分21分之19，林陳和、林陳發則各為21分之1，林
    麗馨為林陳發之配偶，嗣於106年6月13日因夫妻贈與而取得
    系爭房地權利範圍42分之1，林陳發亦為42分之1，上訴人現
    未居住於系爭房屋之事實，為兩造所不爭執（見本院卷第14
    8頁），並有土地、建物登記謄本及異動索引可據（見原審
    調字卷第5至8頁、本院卷第73至75頁、第81至83頁），堪信
    為真實。
四、又上訴人主張被上訴人自102年7月30日起，未經伊等同意使
    用系爭房地全部，侵害伊等對系爭房地應有部分使用收益之
    權，被上訴人受有使用系爭房地之利益190萬3982元，依民
    法第179條規定，請求被上訴人給付190萬3982元等語，被上
    訴人則以前詞置辯。經查：
  ㈠按共有物分管之約定，不以訂立書面為要件。倘共有人間實
    際約定使用範圍，就各自占有管領之部分，互相容忍，對於
    他共有人使用、收益各自占有之土地，未予干涉，已歷有年
    所，得認有默示分管契約之存在。又共有人訂立分管契約後
    ，縱將其應有部分讓與第三人，除有特別情事，或受讓人不
    知有分管契約、亦無可得而知之外，其受讓人對於分管契約
    之存在，通常即有可得而知之情形，仍應受分管契約之拘束
    。查，系爭房地為林定石、林褚寶蓮購買，原登記為林定石
    、林褚寶蓮、被上訴人所有，林定石、林褚寶蓮購買後即搬
    遷並居住於該屋3樓，嗣被上訴人亦前往同住，其後被上訴
    人因贈與並與林陳和等2人因繼承取得系爭房地所有權，再
    於102年7月30日與林陳和等2人以和解分割共有物取得系爭
    房地之應有部分21分之19，林陳和、林陳發則各為21分之1
    ，林麗馨為林陳發之配偶，嗣於106年6月13日因夫妻贈與而
    取得系爭房地權利範圍42分之1（林陳發亦為42分之1），已
    如前述；又證人即兩造母親林褚寶蓮於原審到庭證述略以：
    被上訴人自76年間搬至系爭房屋居住，即與伊夫妻共同住在
    該屋3樓，並由系爭房屋1樓大門出入，2樓目前置放舊物作
    為倉庫，係存放兩造家族共有房屋（門牌號碼：臺北市○○區
    ○○○路0段0巷0號）於96年拆除時不捨丟棄之雜物，林陳和等
    2人知悉上情，系爭房地為伊購買，林定石交代被上訴人當
    兵回來有工作幫忙賺錢，房子要分給被上訴人，被上訴人住
    3樓等語（見原審卷第134至135頁），復有現場照片可參（
    見本院卷第111至128頁），觀諸上開照片之內容，系爭房屋
    1、2樓係堆放雜物使用，該等雜物無法確認何人所有，且參
    以系爭房地前於77年間，係由林定石、林褚寶蓮及被上訴人
    為義務人，向第一商業銀行股份有限公司（下稱第一銀行）
    設定最高限額抵押600萬元（見本院卷第74頁），足見證人
    林褚寶蓮之前開證言，應值採信。上訴人雖主張證人林褚寶
    蓮偏袒被上訴人，亦曾有偽造文書前科，其證言不實云云；
    惟未另具體說明及舉證證明證人林褚寶蓮之證言究有何不實
    ，自不得以林褚寶蓮偏袒被上訴人及曾有偽造文書前科為由
    ，遽謂其前開證言不可採信。再者，系爭房地歷年之地價稅
    及房屋稅係由被上訴人繳納，林陳和等2人及林麗馨則係各
    自104年、106年起，始依系爭房地之應有部分繳納地價稅、
    房屋稅，為兩造所不爭執（見本院卷第40至41頁），復有地
    價稅及房屋稅繳款書為憑（見原審卷第67至99頁、第195至1
    97頁），益見系爭房地於上訴人取得應有部分所有權前，即
    係由被上訴人管理使用；是依系爭房地長久以來皆由被上訴
    人及父母管理使用之狀況以觀，足認兩造就系爭房地之管理
    使用，已有默示分管契約存在，則被上訴人抗辯兩造就系爭
    房屋之管理使用方式，即系爭房屋1樓、2樓放置家族之物品
    ，3樓由其居住，有默示分管契約存在，其占有使用系爭房
    屋非無正當權源，尚堪採信。
  ㈡上訴人雖主張系爭房地為公同共有，無應有部分可言，亦無
    分管契約存在，被上訴人占用系爭房地全部，為不當得利云
    云。惟被上訴人自76年間搬至系爭房屋居住，即與父母居住
    該屋3樓，系爭房地前於77年間，亦由林定石、林褚寶蓮及
    被上訴人為義務人，向第一銀行設定最高限額抵押600萬元
    ，且均由被上訴人繳納地價稅、房屋稅，上訴人係自104年
    、106年起，始依系爭房地之應有部分繳納地價稅、房屋稅
    ，業如前述，可見林陳和等2人及林麗馨因繼承、共有物分
    割、夫妻贈與等原因繼受取得系爭房地，而與被上訴人就系
    爭房地成立共有關係，並由被上訴人依原使用情況繼續占有
    使用系爭房地，林陳和等2人為林定石之繼承人，林麗馨為
    林陳發之配偶，各因繼承、夫妻贈與而取得系爭土地之應有
    部分，對系爭房地之分管情形，要難諉為不知，應受該分管
    契約拘束，則共有人如就共有土地已訂有分管契約者，對各
    分管部分即有單獨管理使用之權能，系爭房地之共有人間有
    默示分管契約存在，同意由被上訴人管理使用，被上訴人對
    系爭土地即有單獨占有使用之權能，因此取得占用該房地之
    權源，非無法律上原因而受利益。況按民法第820條第1項原
    規定除契約另有訂定外，共有物由共有人共同管理之，惟為
    促使共有物之有效利用，該條項於98年1月23日修正為除契
    約另有約定外，應以共有人過半數及其應有部分合計過半數
    之同意行之，但其應有部分合計逾3分之2者，其人數不予計
    算。又該條之規定，於公同共有準用之，而共有物使用收益
    之方法，屬民法第820條第1項共有物管理之範疇，共有人不
    能協議成立分管契約時，因民法未設得請求法院裁判之規定
    ，依民法第820條第1項規定，共有物除契約另有訂定外，由
    共有人多數決定之，是共有物應如何分別管理，應依同法第
    820條第1項規定為之，故共有人不能依契約訂定分管時，得
    以多數決為共有物管理之決定，此項決定對於全體共有人均
    有拘束力。本件被上訴人之應有部分為21分之19，既過半數
    ，縱兩造未能以契約訂定分管，惟依前開說明，被上訴人得
    以多數決為共有物使用管理之決定，則被上訴人占有使用系
    爭房地，即非無權占有，亦無不當得利可言。故上訴人前開
    主張，並不可取。
  ㈢綜上，兩造就系爭房地之管理使用，已有默示分管契約存在
    ，縱認兩造未有分管契約存在，惟被上訴人之應有部分為21
    分之19，得以多數決為共有物使用管理之決定，被上訴人並
    非無權占有系爭房地，上訴人請求被上訴人給付相當於租金
    之不當得利，即非正當。至被上訴人並非無權占有系爭房地
    ，上訴人請求被上訴人給付相當於租金之不當得利，既屬無
    據，就其得請求之不當得利金額為何，亦無審究之必要。
五、綜上所述，上訴人依民法第179條規定，請求被上訴人給付1
    90萬3982元，非為正當，不應准許。原審為上訴人敗訴之判
    決，並無不合。上訴意旨指摘原判決不當，聲明廢棄改判，
    為無理由，應予駁回。
六、本件事證已臻明確，兩造其餘之攻擊或防禦方法及所用之證
    據，經本院斟酌後，認為均不足以影響本判決之結果，爰不
    逐一論列，附此敘明。
七、據上論結，本件上訴為無理由，爰判決如主文。
中　　華　　民　　國　　108 　年　　12　　月　　31　　日
            民事第十四庭
                審判長法  官  邱靜琪
                      法  官  藍家偉
                      法  官  羅立德
正本係照原本作成。
如不服本判決，應於收受送達後20日內向本院提出上訴書狀，其
未表明上訴理由者，應於提出上訴後20日內向本院補提理由書狀
（均須按他造當事人之人數附繕本）上訴時應提出委任律師或具
有律師資格之人之委任狀；委任有律師資格者，另應附具律師資
格證書及釋明委任人與受任人有民事訴訟法第466 條之1第1項但
書或第2項（詳附註）所定關係之釋明文書影本。如委任律師提
起上訴者，應一併繳納上訴審裁判費。
中　　華　　民　　國　　108 　年　　12　　月　　31　　日
　　　　　　　　　　　書記官  張淨卿
附註：
民事訴訟法第466條之1（第1項、第2項）：
對於第二審判決上訴，上訴人應委任律師為訴訟代理人。但上訴
人或其法定代理人具有律師資格者，不在此限。
上訴人之配偶、三親等內之血親、二親等內之姻親，或上訴人為
法人、中央或地方機關時，其所屬專任人員具有律師資格並經法
院認為適當者，亦得為第三審訴訟代理人。